臺灣苗栗地方法院民事判決　　　　　　　　　　　　　九十一年度簡上字第三四號
　　上　訴　人　　丙○○
　　　　　　　　　丁○○
　　訴訟代理人　　己○○
　　被　上訴人　　戊○○
　　被上訴人　　　庚○○
　　　　　　　　　甲○○
　　複　代理人　　乙○○
右當事人間請求確認通行權存在事件，上訴人對於中華民國九十一年五月二十一日本
院苗栗簡易庭九十年度苗簡字第六六六號第一審判決提起上訴，本院判決如左：
    主    文
上訴駁回。
第二審訴訟費用由上訴人負擔。
    事    實
甲、上訴人方面：
一、聲明：
（一）原判決廢棄。
（二）１、被上訴人戊○○應將其所有坐落苗栗縣卓蘭鎮○○段四二地號土地、被上
      訴人庚○○應將其所有坐落同段三七地號土地及被上訴人甲○○應將其所有坐
      落同段三九地號土地內如附圖所示黃色部分位置，供上訴人所共有坐落同段四
      七及四八地號二筆土地開闢寬三公尺之柏油路面通行。
      ２、被上訴人應將前開土地上之地上物騰空，並不得設置障礙物或以其他方法
          妨害原告通行上開土地。
      ３、願供擔保，聲請宣告假執行。
二、陳述：除與原審判決書所載者相同茲予引用外，補稱：原判決認原編為苗栗縣卓
    蘭鎮○○段五四二之一地號土地之東北側於重測後現編為新厝段之二一、二一之
    一、四九地號等三筆土地均與河濱道路相連接，而河濱道路通行迄今已數十年之
    久等情，業為兩造所不爭執云云，惟查上訴人所有系爭四七、四八地號土地固均
    於重測前原編為卓蘭段五四二之一地號分筆而來，惟上訴人自台灣光復以來，通
    行毗鄰地，亦即被上訴人所有之系爭道路至公路已四十餘年，並非通行如原判決
    所指「河濱道路」，而該河濱道路係最近整治河川始新建，並非上訴人通行之道
    路，是上訴人固應通行共有土地以至公路，然上訴人以往確均通行系爭被上訴人
    之土地以至公路，故上訴人所請求通行之土地，實為周圍損失最少之土地，上訴
    人之請求並無不當，原審未履勘現場，亦未調查系爭請求通行之道路是否為上訴
    人已行走四十餘年之老路，即駁回上訴人之請求，難令上訴人甘服。
三、證據：援用原審之立證方法。
乙、被上訴人方面：
一、聲明：如主文所示。
二、陳述：
（一）被上訴人戊○○部分：除與原審判決書所載者相同茲予引用外，補稱：重測後
      現編為卓蘭鎮○○段四七、四八、四九、四九之一、四九之二、四九之三、四
      九之四、二一、二一之一等九筆土地，均係自重測前原編為卓蘭段五四二之一
      地號土地分筆而來，換言之，均係該五四二之一號土地範圍內之一部分。而該
      原編為卓蘭段五四二之一地號土地之東北側於重測後現編為新厝段之二一、二
      一之一、四九號三筆土地，均與河濱道路相連接，此有附於原審之地籍圖可憑
      ，足見上訴人所有之本件新厝段四七、四八地號二筆土地，於分割前並非不通
      公路之土地，僅因土地分割及讓與之結果，才變成不通公路之袋地，依民法第
      七百八十九條之規定，上訴人僅得通行其分割後編為新厝段四九之四、四九之
      三、四九、四九之二號土地以至公路（即河濱道路），不得要求在被上訴人所
      有之四二地號土地上開闢新道路供其通行。
（二）被上訴人甲○○部分：被上訴人甲○○所有三九地號土地與南鄰被上訴人戊○○所有四二地號土地之經界線上，早有東西向農路一條，寬約一點五公尺之農
      路，供上訴人通行迄今已有數十年，均未經被上訴人甲○○廢止或阻擋，亦未
      設有任何地上物。又上訴人所有之四七、四八地號二筆土地於分割前並非不通
      公路之土地等情，為原審所是認，只因土地陸續分割及展轉讓與之結果致成不
      通公路之袋地，故上訴人僅得通行分割後編為四九之四、四九之三、四九、四
      九之二地號土地以至公路，當不得要求在被上訴人所有土地開闢新設道路供其
      通行。
（三）被上訴人庚○○部分：上訴人目前係走現有之田埂路通至公路，田埂路係坐落
      於四二地號土地，故本件與被上訴人無關。
      理    由
一、本件本件被上訴人庚○○經合法通知，未於言詞辯論期日到場，核無民事訴訟法
    第三百八十六條所列各款情形，爰依上訴人之聲請，由其一造辯論而為判決。
二、本件上訴人起訴主張其等所共有坐落苗栗縣卓蘭鎮○○段四七、四八地號二筆土
    地及其上未辦保存登記之地上房屋乙棟，自三十七年設籍上開房屋起，即闢有道
    路通過同段四六之三、五十之二、四三、三八地號、被上訴人戊○○所有同段四
    二地號、被上訴人庚○○所有同段三七地號及被上訴人甲○○所有同段三九地號
    土地以至公路，詎於八十七年三月間，前開通行路段竟遭被上訴人戊○○放置兩
    只大型貨櫃屋，並以廢土掩埋道路，致上訴人無法通行。按民法第七百八十七條
    規定所定之通行權，其主要目的，不僅專為調和個人所有之利害關係，且在發揮
    袋地之經濟效用，茲因上訴人二人所共有系爭四七地號土地為建地目，則其通行
    被上訴人所有前開三筆土地最能發揮最大經濟效用，亦能在不妨害其土地正常使
    用情形下建築房屋。又依建築技術規則施工篇第二條第一項第二款規定︰「（私
    設通路之寬度）基地應與建築線相連接，其連接部分之最小長度應在二公尺以上
    。基地內私設通路之寬度不得小於左列標準．．．．二、長度在十公尺以上未滿
    二十公尺者為三公尺．．．．。」茲依地籍圖所示，被上訴人所有系爭三筆土地
    均屬空地，則沿被上訴人所有三八地號與四二地號、三七地號與四二地號、三九
    地號與四二地號土地間經界線向左右各延伸一．五公尺，合計為三公尺寬之道路
    對外通行，即為損害最小之方式，再被上訴人所有土地間之界址線，前經本院苗
    栗簡易庭以八十八年度苗簡字第三三九號判決確定在案，茲以前開判決所確認之
    被告所有土地之界址線各向左右延伸一．五公尺，合計三公尺寬之道路為本件上
    訴人請求通行之範圍。另上訴人共有之四八地號土地雖為農地，惟現代交通發達
    ，農耕運輸均以農業機器及貨車取代勞力，是該筆土地上訴人亦請求被上訴人提
    供前揭三公尺寬土地供道路通行，爰依民法第七百八十七條及第七百八十八條之
    規定，訴請被上訴人戊○○應將其所有坐落苗栗縣卓蘭鎮○○段四二地號土地、
    被上訴人庚○○應將其所有坐落同段三七地號土地及被上訴人甲○○應將其所有
    坐落同段三九地號土地內如附圖所示黃色部分土地，供上訴人所共有坐落同段四
    七及四八地號二筆土地開闢寬三公尺之柏油路面通行，又被上訴人應將前開土地
    上之地上物騰空，並不得設置障礙物或以其他方法妨害上訴人通行上開土地。
三、被戊○○則以系爭四七地號土地於重測前原編為卓蘭段五四二之四地號，系爭四
    八地號土地於重測前原編為卓蘭段五四二之三地號，而重測前原編為五四二之四
    地號及五四二之三地號二筆土地，係於四十六年間自卓蘭段五四二之一地號土地
    分筆而來。又重測後現編為新厝段四九、四九之一、四九之二、四九之三、四九
    之四地號等五筆土地，係於七十六年間自四九地號土地分筆而來，而該四九地號
    土地於重測前原編為卓蘭段五四二之一地號。再重測後現編為新庴段二一、二一
    之一地號兩筆土地，係於七十六年間自二一地號土地分筆而來，而二一地號土地
    於重測前原編為卓蘭段五四二之二號，而該五四二之二號土地係於四十年間自卓
    蘭段五四二之一地號土地分筆而來，則重測後現編為卓蘭鎮○○段四七、四八、
    四九、四九之一、四九之二、四九之三、四九之四、二一、二一之一地號等九筆
    土地均係自重測前原編為卓蘭段五四二之一地號土地分筆而來，又該原編為卓蘭
    段五四二－一地號土地之東北側於重測後現編為新庴段之二一、二一之一、四九
    地號三筆土地均與河濱道路相連接，足見上訴人所共有之系爭四七、四八地號二
    筆土地於分割前並非不通公路之土地，祇因土地分割及讓與之結果才變成不通公
    路之袋地，依前揭民法第七百八十九條之規定，上訴人僅得通行其分割後新編為
    新庴段四九之四、四九之三、四九、四九之二地號土地以至公路（即河濱道路）
    ，不得要求在被上訴人戊○○所有之四二號土地上開闢新設道路供其通行，足見
    上訴人之訴顯屬無理等語置辯。被上訴人甲○○則以其所有系爭三九地號土地與
    南鄰之被上訴人戊○○所有同段四二地號土地之經界線上，早有東西向農路一條
    ，寬約一．五公尺之農路，供上訴人兩人通行迄今已有數十年，被上訴人甲○○
    從未加以廢止或阻擋，亦未設有任何地上物，則上訴人訴請被上訴人甲○○應將
    附圖所示紅色位置上之地上物騰空，並不得設置障礙物或以其他方法妨害上訴人
    通行云云，洵非有理由等語資為抗辯。被上訴人庚○○則以上訴人目前係走現有
    之田埂路通至公路，田埂路係坐落於四二地號土地，故本件與被上訴人無關等語
    置辯。
四、查上訴人主張坐落苗栗縣卓蘭鎮○○段四七、四八地號二筆土地為上訴人所共有
    ，坐落同地段四二地號土地為被上訴人戊○○所有，同地段三七地號土地為被上
    訴人庚○○所有，而同地段三九地號土地則為被上訴人甲○○所有，又被上訴人
    所有前開土地間之界址，業經本院苗栗簡易庭八十八年度苗簡字第三三九號及本
    院八十八年度簡上字第二號判決確定在案之事實，業據其提出地籍圖謄本、土地
    登記簿謄本、本院苗栗簡易庭八十八年度苗簡字第三三九號民事判決及照片為證
    ，且為被上訴人所不爭執，自堪信上訴人之前開主張為實在。
五、上訴人雖主張其等所共有系爭四七地號土地為建地目，則其通行被上訴人所有前
    開三筆土地，最能發揮最大經濟效用，亦能在不妨害其土地正常使用情形下建築
    房屋；又其等所共有四八地號土地雖為農地，惟現代交通發達，農耕運輸均以農
    業機器及貨車取代勞力，再被上訴人所有土地間之界址亦經本院苗栗簡易庭八十
    八年度苗簡字第三三九號及本院八十八年度簡上字第二號判決確定在案，則以前
    開判決所確認之被告所有土地之界址線各往左右延伸一．五公尺，合計開闢三公
　　尺寬之道路對外通行，即為損害最小之方式等語，並提出本院苗栗簡易庭八十八
    年度苗簡字第三三九號民事簡易判決、土地登記簿謄本及照片等件為證，惟此已
    為被上訴人所否認，並以前詞置辯。
（一）按因土地一部之讓與或分割，致有不通公路之土地者，不通公路土地之所有人
      ，因至公路，僅得通行受讓人或讓與人或他分割人之所有地，民法第七百八十
      九條定有明文。次按民法第七百八十九條之立法意旨，乃因土地所有人讓與土
      地之一部或分割土地時，就其可能造成不能與公路為適宜之聯絡之情形，為其
      能預見而得事先安排，土地所有人不能因自己之讓與或分割土地之任意行為，
      導致對當事人以外之其他土地所有人造成不測之損害，此法條所規定之通行權
      性質上乃土地之物上負擔，隨土地而存在，土地所有人將土地分割成數筆，同
      時或先後讓與數人，應仍有該法條規定之適用，並不以不通公路土地所有人與
      受讓人或讓與人或他分割人直接就土地一部為讓與或分割結果，而有不通公路
      土地之情形為限（此有最高法院八十九年度台上字第七五六號及八十八年度台
      上字第二九四六號判決可資參照）。
（二）經查，上訴人所共有之系爭四七地號土地於重測前原編為卓蘭段五四二之四地
      號，系爭四八地號土地於重測前原編為卓蘭段五四二之三地號，而重測前原編
      為五四二之四地號及五四二之三地號二筆土地，係於四十六年間自卓蘭段五四
      二之一地號土地分筆而來。又重測後現編為新厝段四九、四九之一、四九之二
　　　、四九之三、四九之四地號等五筆土地，係於七十六年間自四九地號土地分筆
      而來，而該四九地號土地於重測前原編為卓蘭段五四二之一地號，再重測後現
      編新庴段二一、二一之一地號兩筆土地，係於七十六年間自二一地號土地分筆
      而來，而二一地號土地於重測前原編為卓蘭段五四二－二號，而該五四二之二
      號土地係於四十年間自卓蘭段五四二之一地號土地分筆而來，則重測後現編為
      卓蘭鎮○○段四七、四八、四九、四九之一、四九之二、四九之三、四九之四
      、二一、二一之一地號等九筆土地均係自重測前原編卓蘭段五四二之一地號土
      地分筆而來，又該原編為卓蘭段五四二之一地號土地之東北側於重測後現編為
      新庴段之二一、二一之一、四九地號三筆土地均與河濱道路相連接，而河濱道
      路通行迄今已數十年之久等情，業為兩造所不爭執，並有地籍圖謄本、土地登
      記簿謄本及現況照片等件附卷足稽，堪認上訴人所共有之系爭四七、四八地號
      二筆土地於分割前並非不通公路之土地，祇因土地陸續分割及輾轉讓與之結果
　　　致成不通公路之袋地，揆諸前開說明，並參諸民法第七百八十九條之立法意旨
      ，係為慮及土地利用之社會經濟目的，所賦予土地所有人法律上當然負擔，原
      具有準物權之請求權性質，自不因嗣後之土地陸續分割或輾轉讓與，而得使原
      有通行權消滅。準此，上訴人所共有之系爭四七、四八地號二筆土地，自僅得
      通行其分割後新編為新庴段四九之四、四九之三、四九、四九之二地號土地以
      至公路，當不得要求在被上訴人所有之各該土地號土地上開闢新設道路供其通
      行，是上訴人前開主張尚非足採。
六、上訴人就被上訴人所有之前開土地並無通行之權源等情，已如前述，從而，上訴
    人依民法第七百八十七條第一項及第七百八十八條之法律規定，訴請被上訴人戊○○應將其所有坐落苗栗縣卓蘭鎮○○段四二地號土地、被上訴人庚○○應將其
    所有坐落同段三七地號土地及被上訴人甲○○應將其所有坐落同段三九地號土地
    內如附圖所示黃色部分位置，供上訴人所共有坐落同段四七及四八地號二筆土地
    開闢寬三公尺之柏油路面通行，又被上訴人應將前項土地上之地上物騰空，並不
    得設置障礙物或以其他方法妨害上訴人通行上開土地，於法均有未合，應予駁回
    。原審為其敗訴之判決，核無不合，上訴人上訴意旨指摘原判決不當，求予廢棄
    ，為無理由，應予駁回。
七、本件判決之基礎已臻明確，兩造其餘擊防禦方法及舉證，核與判決無影響，爰不
    另一一論述，併此敘明。
八、據上論結，本件上訴為無理由，依民事訴訟法第四百三十六條之一第三項、第四
    百四十九條第一項、第三百八十五條第一項前段、第七十八條，判決如主文。
中　　　華　　　民　　　國　　九十一　　年　　 十二　　 月　　 十六　　 日
                                  臺灣苗栗地方法院民事庭
　　　　　　　　　　　　　　　　　　　審判長法官　郭千黛
　　　　　　　　　　　　　　　　　　　　　　法官　吳振富
　　　　　　　　　　　　　　　　　　　　　　法官　曾明玉
右為正本係照原本作成。
本判決不得上訴。
~B法院書記官　白孝慈
中　　　華　　　民　　　國　　九十一　　年　　 十二　　 月　　 十六　　 日
